【裁判字號】    98,交聲,399
【裁判日期】    980909
【裁判案由】    違反道路交通管理處罰條例聲明異議
【裁判全文】
臺灣新竹地方法院交通事件裁定         98年度交聲字第399號
移送機關    交通部公路總局新竹區監理所新竹市監理站
異議人即
受處分人    甲○○
上列異議人因違反道路交通管理處罰條例案件，對於交通部公路
總局新竹區監理所新竹市監理站中華民國98年6月11日所為之處
分（原處分案號：竹監新三字第裁51-E00000000號），聲明異議
，本院裁定如下：
    主  文
原處分關於罰鍰新臺幣陸仟元部分撤銷。
上開罰鍰撤銷部分，甲○○不罰。
    理  由
一、原處分意旨略以：異議人即受處分人甲○○騎乘車號F3L-99
    2號重型機車，於民國96年9月14日晚上6時40分許，行經新
    竹市○○路與民生路口時，有汽車駕駛人駕駛汽車肇事致人
    受傷而逃逸之違規行為，為新竹市警察局交通隊第二分隊警
    員，填製竹市警交字第E00000000號舉發違反道路交通管理
    事件通知單（下稱舉發通知單）舉發，嗣異議人於應到案日
    期前提出申訴，經原處分機關函詢原舉發單位結果，仍認異
    議人確有前開違規行為，乃依道路交通管理處罰條例第62條
    第3項、第4項及第67條第3項（裁決書漏載第62條第3項）之
    規定，於98年6月11日以竹監新三字第裁51-E00000000號裁
    決書（下稱裁決書），裁處異議人罰鍰新臺幣（下同）6,00
    0元及吊銷駕駛執照，1年內禁考。
二、聲明異議意旨略以：本件96年9月14日事發當天，異議人行
    經新竹市○○路與經國路口時，與被害人黃健文發生擦撞，
    異議人當時騎的很慢還載著妹妹，車子沒有倒，對方車速有
    點快，疑似煞車不及因而倒地，惟異議人於被害人起身後向
    被害人說對不起，即各自離開現場，之後被害人突然騎車過
    來攔住異議人，要異議人賠償醫藥費，口氣很兇的罵異議人
    ，異議人甚為害怕，不再理會即行離去，嗣警方依被害人報
    案通知異議人到案說明，並開單舉發異議人肇事逃逸之違規
    行為，且移送異議人公共危險等刑事案件，然異議人上開行
    為涉犯之刑事案件部分，業經臺灣新竹地方法院檢察署檢察
    官為緩起訴處分，並諭令異議人應於緩起訴處分確定後第1
    年內，提供72小時之義務勞務，而異議人提供之義務勞務業
    已執行完畢，新竹市監理站復裁決罰鍰6,000元即有未洽，
    爰依法聲明異議。
三、經查：
(一)、按受處分人，不服主管機關所為之處分，得於接到裁決書之
    翌日起20日內，向管轄地方法院聲明異議；交通法庭認為聲
    明異議有理由者，應以裁定將原處分經聲明異議部分撤銷，
    並自為裁定，道路交通管理處罰條例第87條第1項及道路交
    通案件處理辦法第20條分別定有明文。
(二)、次按汽車駕駛人駕駛汽車肇事致人受傷或死亡者，應即採取
    救護措施及依規定處置，並通知警察機關處理，不得任意移
    動肇事汽車及現場痕跡證據，違反者處3,000元以上9,000元
    以下罰鍰；前項駕駛人肇事致人受傷而逃逸者，吊銷其駕駛
    執照，1年內不得考領駕駛執照，道路交通管理處罰條例第6
    2條第3項前段、第4項前段、第67條第3項分別定有明文。其
    立法本旨係在增進行車安全、保護他人權益，以維持社會秩
    序，因道路交通事故發生後，有受傷或死亡之情形者，應即
    時救護或採取必要之措施，以防損害範圍之擴大。如駕駛人
    於肇事後，隨即駕車逃離現場，不僅使肇事責任認定困難，
    更可能使受傷之人喪失生命，自有從嚴處理之必要。又終身
    不得考領駕駛執照之規定，同係為維護車禍事故受害人生命
    安全、身體健康必要之公共政策，且在責令汽車駕駛人善盡
    行車安全之社會責任，屬維持社會秩序及增進公共利益所必
    要，此有司法院大法官釋字第284號、第531號解釋可資參照
    。職是之故，汽車駕駛人駕駛汽車發生交通事故，不論其責
    任之歸屬為何，即有義務留在肇事現場，採取救護或其他必
    要措施，並向警察機關報告，以保護他人權益，同時釐清肇
    事責任，自不待言。且道路交通管理處罰條例第62條第4項
    之意旨，係因道路交通事故之發生，常非於鄰親家里，常有
    告救不能情事，乃科以肇事者須即採取救護或其他必要措施
    ，並應向警察機關報告之法定義務，以防因就醫延誤致生無
    謂傷亡，是凡肇事人於行車肇事致人受傷或死亡，未即採取
    救護或其他必要措施，並向警察機關報告，即駕車駛離現場
    者，均應依該規定處罰。
(三)、本件異議人於96年9月14日下午6時許，騎乘車號F3L-992號
    重型機車，行經新竹市○○路與民生路口時，與被害人騎乘
    之車號MGG-200號重型機車發生擦撞，被害人因而人車倒地
    ，惟異議人僅下車向被害人表示道歉，未留下姓名資料，且
    未確認被害人傷勢並為救護，亦未報警，反而騎車逕自離開
    等事實，為異議人於本院審理時所不否認。又異議人因上揭
    行為，經警方以肇事逃逸開單舉發，新竹市監理站據以裁處
    異議人罰鍰6,000元及吊銷駕駛執照，1年內禁考，而其涉犯
    刑法第185條之4之駕駛動力交通工具肇事，致人受傷而逃逸
    罪嫌，則經臺灣新竹地方法院檢察署檢察官偵查後認事證明
    確，於96年11月14日，以96年度偵字第6013號為緩起訴處分
    書，並諭令異議人應於緩起訴處分確定後第1年內，向指定
    之公益團體、地方自治團體或社區提供72小時之義務勞務，
    緩起訴期間為2年，嗣異議人於97年5月20日因履行完成結案
    等情，則有舉發通知單、裁決書、緩起訴處分書、臺灣高等
    法院被告前案紀錄表各1份在卷可稽，且經本院依職權調取
    臺灣新竹地方法院檢察署96年度偵字第6013號公共危險等案
    件核閱無誤。則異議人於上開時地確有汽車駕駛人駕駛汽車
    肇事致人受傷而逃逸之行為，經新竹市監理站裁決處罰，且
    受緩起訴處分確定，並依緩起訴處分向指定之公益團體、地
    方自治團體或社區提供72小時之義務勞務等情，均堪認定。
(四)、按94年2月5日公布，於95年2月5日施行之行政罰法第26條規
    定：「一行為同時觸犯刑事法律及違反行政法上義務規定者
    ，依刑事法律處罰之。但其行為應處以其他種類行政罰或得
    沒入之物而未經法院宣告沒收者，亦得裁處之。前項行為如
    經不起訴處分或為無罪、免訴、不受理、不付審理之裁判確
    定者，得依違反行政法上義務規定裁處之。」又其他種類行
    政罰，係指違反行政法上之義務應受「裁罰性」之「不利處
    分」，依行政罰法第2條規定，包括限制或禁止行為之吊扣
    證照處分及警告性之講習處分在內。究其立法目的，一行為
    同時觸犯刑事法律及違反行政法上義務規定時，由於刑罰與
    行政罰同屬對不法行為之制裁，而刑罰之懲罰作用較強，故
    依刑事法律處罰，即足資警惕時，實無一事二罰再處行政罰
    之必要。且刑事法律處罰，由法院依法定程序為之，較符合
    正當法律秩序，應予優先適用，但罰鍰以外之沒入或其他種
    類行政罰，因兼具維護公共秩序之作用，為達行政目的，行
    政機關仍得併予裁處。
(五)、另按緩起訴期間內，有下列情形之一者，檢察官得依職權或
    依告訴人之聲請撤銷原處分，繼續偵查或起訴：於期間內
    故意更犯有期徒刑以上刑之罪，經檢察官提起公訴者。緩
    起訴前，因故意犯他罪，而在緩起訴期間內受有期徒刑以上
    刑之宣告者。違背第253條之2第1項各款之應遵守或履行
    事項者，刑事訴訟法第253條之3第1項定有明文。準此可認
    ，經檢察官為「緩起訴」處分者，於「緩起訴」之猶豫期間
    內，最終是否會被檢察官提起公訴，猶懸而未定，亦即「緩
    起訴」處分於猶豫期間內尚未具有實質之確定力，檢察官於
    緩起訴期間內，可對被告為繼續觀察，如被告顯無反省警惕
    之情或根本欠缺反省警惕之能力，檢察官仍得依職權或依告
    訴人之聲請，將被告「緩起訴」處分撤銷，足見緩起訴處分
    顯與不起訴處分之性質不同。而行政罰法第26條明定「一行
    為不二罰」之原則，且應受行政罰之行為如經「不起訴處分
    或為無罪、免訴、不受理、不付審理」之裁判確定者，始得
    依違反行政法上義務規定裁處之，並未包括「緩起訴」處分
    在內。雖「緩起訴」處分之最終使被告免於刑事訴追之效果
    與「不起訴」處分之效果相同，行政罰法第26條第2項是否
    包括緩起訴處分情形，固非無疑，惟觀以被告須待緩起訴處
    分實質確定時，才最終地確定免於受刑事訴追，亦即在緩起
    訴期間內即猶豫期間期滿前，該緩起訴處分仍有被撤銷之可
    能，此時原處分機關若依法為行政裁決，將使受處分人有同
    時遭受行政處罰及刑事訴追之危險，顯與行政罰法第26條規
    定之立法意旨相違背。且檢察官為緩起訴處分時，依刑事訴
    訟法第253條之2第1項規定對被告所為之指示及課予負擔，
    具有實質刑罰之效果，對被告具有財產減少及自由受限之影
    響，性質上可謂刑事處分，而緩起訴制度雖以特別預防為優
    先考量，但在具體個案決定上，實亦達到一般預防的作用及
    報應理念，基於一行為不二罰原則，異議人既已就其行為受
    到刑事處分，自不應因同一行為再受到國家的處罰（臺灣高
    等法院暨所屬法院96年法律座談會刑事類提案第36號研討結
    果參照）。準此，自行政罰法第26條規定立法意旨為有利於
    行為人之解釋，以及保障人民基本權，與法律規定明示其一
    排除其他原則之觀點，應認應受行政處罰之行為，關於罰鍰
    部分，同一事實如經緩起訴處分確定者，亦有行政罰法第26
    條明定一行為不二罰原則之適用。故檢察官為緩起訴處分時
    如已對異議人課予指示及負擔，應視為異議人已依刑事法律
    受到處罰，則於緩起訴處分確定後，除法律另有特別規定外
    ，自不得再處以行政罰鍰。從而，汽車駕駛人之駕駛汽車肇
    事致人受傷而逃逸行為，其既違反道路交通管理處罰條例第
    62條第4項所定之行政法上義務，同時又觸犯刑法第185條之
    4肇事逃逸罪之刑事法律，則道路交通主管處罰機關依上開
    行政罰法第26條第1項但書規定，得對異議人處以其他種類
    行政罰之情形外，關於罰鍰部分，則應依行政罰法第26條及
    道路交通管理處罰條例第10條規定，移送地方法院檢察署處
    理。於移送後，除有行政罰法第26條第2項所定不起訴處分
    等事由或法律另有規定，得依違反行政法上義務規定另行裁
    處者外，即不得再依道路交通管理處罰條例第62條之規定，
    裁處異議人罰鍰之行政罰。
(六)、本件異議人駕駛汽車肇事致人受傷而逃逸之行為，同時涉犯
    道路交通管理處罰條例第62條第3項、第4項規定，及刑法第
    185條之4之公共危險罪，其中公共危險罪部分，已獲臺灣新
    竹地方法院檢察署檢察官為緩起訴處分，異議人並依檢察官
    指示向指定之公益團體、地方自治團體或社區提供72小時之
    義務勞務等情，已如前述，而緩起訴處分命異議人「提供72
    小時之義務勞務」雖非刑法所定之刑罰，然已對異議人名譽
    、心理、自由及財產等產生相當制約，應可實質該當行政罰
    法第26條第1項所指「依刑事法律」之處罰，此時行政機關
    若另行依法裁罰，無異一罪二罰。又行政罰法第26條第2項
    規定既未明文包含「緩起訴處分」之類型，而對於人民不利
    益之規定本不得任意加以擴張其適用，自不宜逕認行政罰法
    第26條第2項之規定於經緩起訴處分之情形亦有適用，始為
    允當，以符其立法理由。從而，異議人肇事逃逸之行為，既
    已依行政罰法第26條第1項規定受有刑事法律之處罰，復無
    行政罰法第26條第2項所揭示之「經不起訴處分或為無罪、
    免訴、不受理、不付審理之裁判確定者」此類未課予行為人
    實質上不利益負擔之情形，揆諸上揭說明，行政機關至多僅
    能基於其他公益上之目的，而對異議人課以「罰鍰以外之沒
    入或其他種類行政罰」，應無再對受處分人課予「罰鍰」之
    餘地。
四、綜上所述，原處分機關就異議人所處罰鍰6,000元部分之行
    政裁罰，即有未洽，應由本院撤銷該部分處分為異議人不罰
    之諭知。至原處分機關對異議人裁處吊銷駕駛執照，1年內
    禁考之行政罰部分，核與徒刑之目的不同、種類殊異，乃為
    達維護用路權人生命、身體安全之裁罰性不利處分，依行政
    罰法第26條第1項但書之規定，仍得裁處之，附此敘明。
五、據上論斷，應依道路交通案件處理辦法第20條前段，裁定如
    主文。
中    華    民    國    98    年    9    月     9     日
                  交通法庭  法  官   林昌義
以上正本證明與原本無異。
如不服本裁定，應於裁定送達後5日內向本院提出抗告狀。
中    華    民    國    98    年    9     月    9     日
                            書記官   黃伊婕


司法院資訊處製作；財團法人民間司法改革基金會備份。
